臺灣彰化地方法院民事裁定
110年度消債更字第123號
聲  請  人  
即債務人    陳羿妘  
代  理  人  張仕融律師
上列聲請人因消費者債務清理事件聲請更生，本院裁定如下：
    主  文
聲請人自民國111年1月26日下午4時起開始更生程序。
命司法事務官進行本件更生程序。
    理  由
一、聲請意旨略以：聲請人不能清償債務，前與銀行成立協商，
    並由配偶幫忙償還，但因聲請人嗣與配偶離婚及遭解雇，致
    無力再繳納每月協商還款金額，聲請人才不得不毀諾，而聲
    請人復未經法院裁定開始清算程序或宣告破產，故向本院聲
    請更生等語。
二、按債務人不能清償債務或有不能清償之虞者，得依本條例所
    定更生或清算程序，清理其債務；債務人無擔保或無優先權
    之本金及利息債務總額未逾新臺幣（下同）1,200萬元者，
    於法院裁定開始清算程序或宣告破產前，得向法院聲請更生
    ；法院開始更生程序之裁定，應載明其年、月、日、時，並
    即時發生效力；法院裁定開始更生或清算程序後，得命司法
    事務官進行更生或清算程序，消費者債務清理條例（下稱消
    債條例）第3條、第42條第1項、第45條第1項、第16條第1項
    前段定有明文。而債務人之清償能力是處於流動性狀態，聲
    請時與法院裁定時之清償能力未必一致，應以法院裁定時為
    判斷基準時，且法院審酌所謂「不能清償或有不能清償之虞
    」，允宜綜衡債務人全部收支、信用及財產狀況，評估是否
    因負擔債務，而不能維持人性尊嚴之最基本生活條件，所陳
    報之各項支出，是否確屬必要性之支出，如曾有協商方案，
    其條件是否已無法兼顧個人生活之基本需求等情，為其判斷
    之準據。
三、經查：
（一）聲請人是否符合消債條例第151條第7項但書「因不可歸責
      於己之事由，致履行有困難者」之要件？
   1、按協商或調解成立者，債務人不得聲請更生或清算，但因
      不可歸責於己之事由，致履行有困難者，不在此限；債務
      人可處分所得扣除自己及依法應受其扶養者所必要生活費
      用之餘額，連續3個月低於調解方案應清償之金額者，推
      定有前項事由；本條例施行前，債務人依金融主管機關協
      調成立之中華民國銀行公會會員，辦理消費金融案件無擔
      保債務協商機制與金融機構成立之協商，準用前2項之規
      定，消債條例第151條第7項、第8項準用第75條第2項、第
      9項定有明文。
   2、聲請人於民國95年4月10日曾與最大債權銀行中國信託商
      業銀行成立銀行公會債務協商，約定自95年4月10日起，
      以每月為1期，分80期、利率0%、每期還款2萬1,391元，
      嗣聲請人於95年12月毀諾等情，有中國信託商業銀行民事
      陳報狀在卷可稽，足認聲請人就曾成立之協商方案嗣後毀
      諾。
   3、至於毀諾原因，聲請人陳稱：其因嗣與配偶離婚及遭解雇
      ，才無力繳納每月協商還款金額等語。經查，依聲請人申
      請協商時所出具之申請人財務資料表所示，聲請人於協商
      時之月薪資收入僅為1萬9,000元至2萬元，核與其於94年1
      1月18日至96年5月25日之勞保投保薪資1萬6,500元大致相
      符，可見聲請人之每月薪資收入2萬元顯然不足以負擔每
      月2萬1,391元之協商還款金額，故依消債條例第151條第9
      項、第8項準用第75條第2項、第7項但書之規定，堪認聲
      請人可處分所得扣除自己必要生活費用之餘額，已連續3
      個月低於協商方案應清償之金額，推定有不可歸責於己之
      事由，致履行有困難，應仍得聲請更生。
（二）聲請人前與最大債權銀行中國信託商業銀行踐行調解，惟
      調解不成之情，業經本院調取本院110年度司消債調字第1
      97號卷宗核閱屬實。
（三）聲請人債務概況：依前置調解債權明細表、陳報狀所示，
      聲請人對國泰世華商業銀行、兆豐國際商業銀行、台中商
      業銀行、甲○（台灣）商業銀行、臺灣新光商業銀行、聯
      邦商業銀行、遠東國際商業銀行、玉山商業銀行、台新國
      際商業銀行、日盛國際商業銀行、中國信託商業銀行之無
      擔保債務合計為538萬5,290元（即：735,894＋313,628＋68
      ,087＋801,778＋237,535＋73,116＋265,041＋130,319＋84,028
      ＋442,587＋2,233,277＝5,385,290）。
（四）聲請人資力狀況：
 　1、薪資收入：聲請人已陳稱：其現為幫忙農務之臨時工，以
      110年9月至110年11月之薪資收入計算，其每月平均薪資
      收入為2萬5,733元等語，而本院復查無聲請人於110年至1
      11年間有何其他薪資收入，故本院認以2萬5,733元作為聲
      請人之每月薪資收入計算，並無不當。
　 2、其他財產：聲請人之存款為354元，且名下有保險金額為3
      0萬元之終身壽險2張、傷害保險、健康保險，此外，聲請
      人即無其他財產可供清償債務，有存摺、國泰人壽保險單
      、高額壽險資訊列印資料、107至109年度稅務電子閘門財
      產所得調件明細表附卷可參。
（五）聲請人支出狀況：
 　1、必要生活費用支出：
 （1）按債務人必要生活費用，以最近1年衛生福利部或直轄市
      政府所公告當地區每人每月最低生活費1.2倍定之；債務
      人釋明更生期間無須負擔必要生活費用一部或全部者，於
      該範圍內，不受最低數額限制，消債條例第64條之2第1項
      、第3項定有明文。
 （2）聲請人陳述：其現每月必要生活費用為1萬5,271元等語，
      而111年臺灣省每人每月最低生活費是1萬4,230元，依消
      債條例第64條之2第1項據以計算，聲請人之必要生活費用
      原應為每月1萬7,076元（即：14,230×1.2＝17,076），則
      聲請人所陳每月必要生活費用1萬5,271元，已低於前揭依
      消債條例第64條之2第1項規定計算所得之1萬7,076元，應
      無浮報之虞，堪予採認。
   2、扶養費：
 （1）按受扶養者之必要生活費用，準用第64條之2第1項規定計
      算基準數額，並依債務人依法應負擔扶養義務之比例認定
      之；債務人證明確有必要支出者，不受最高數額及應負擔
      比例之限制，消債條例第64條之2第2項、第3項定有明文
      。
 （2）聲請人陳稱：其有生育2名子女陳薇竹、陳姿妤，但於離
      婚時，已與前配偶約定由其扶養陳薇竹、由前配偶扶養陳
      姿妤，故其每月須支付扶養費1萬5,946元給其子女陳薇竹
      等語。經查，依戶籍謄本所載，聲請人之子女陳薇竹為93
      年2月出生，迄今尚未成年，堪認陳薇竹有受聲請人扶養
      之必要；又雖依消債條例第64條之2第2項、民法第1115條
      第1項、第3項、第1116條之2之規定，陳薇竹之扶養費原
      應由聲請人與其前配偶平均負擔，但依戶籍謄本、個人戶
      籍資料所示，聲請人與前配偶除育有陳薇竹外，另育有95
      年7月出生之陳姿妤，且於離婚時約定陳薇竹由聲請人監
      護、陳姿妤由前配偶監護，故聲請人陳稱：其僅須扶養陳
      薇竹，並負擔陳薇竹之扶養費，而無須負擔陳姿妤之扶養
      費等語，應屬可信；另依消債條例第64條之2第2項之規定
      ，陳薇竹之每月必要生活費用若依111年臺灣省每人每月
      最低生活費1.2倍定之，為1萬7,076元，則由聲請人單獨
      負擔之陳薇竹扶養費應是1萬7,076元，而聲請人上開既陳
      稱：其每月僅須支付扶養費1萬5,946元給陳薇竹等語，已
      較前揭依法計算所得之1萬7,076元為低，則依消債條例第
      64條之2第3項之規定，自應以1萬5,946元作為聲請人支付
      扶養費之金額。
（六）綜上，聲請人每月收入2萬5,733元，扣除聲請人個人之必
      要生活費用1萬5,271元及所支出之扶養費1萬5,946元後，
      已無餘額（即：25,733－15,000－00000＝-5,484）可供清償
      所積欠之債務538萬5,290元；另酌以聲請人其他財產價值
      不高，所能提供清償債務範圍亦屬有限，故聲請人實有藉
      助更生制度調整其與債權人間之權利義務關係而重建其經
      濟生活之必要。
四、綜上所述，本院綜合聲請人之清償能力，堪認聲請人客觀上
    對已屆清償期之債務有不能清償或難以清償之虞，又其所負
    無擔保或無優先權之債務未逾1,200萬元，且未經法院裁定
    開始清算程序或宣告破產，復無消債條例第46條各款所定駁
    回更生聲請之事由存在，則聲請人聲請更生，洵屬有據，應
    予准許。至聲請人於更生程序進行中，應說明就其他財產是
    否一併納入更生方案，並提出足以為債權人會議可決或經法
    院認為公允之更生方案以供採擇。而司法事務官於進行本件
    更生程序、協助聲請人提出更生方案時，亦應依聲請人之薪
    資變化、社會常情及現實環境衡量聲請人之償債能力，並酌
    留其生活上應變所需費用，進而協助聲請人擬定允當之更生
    方案，始符消債條例重建債務人經濟生活之立法目的，附此
    敘明。
五、依消債條例第11條第1項、第45條第1項、第16條第1項，裁
    定如主文。
中　　華　　民　　國　　111 　年　　1 　　月　　26　　日
              民事第一庭    法　　　官　許嘉仁　
以上正本係照原本作成。  
本裁定不得抗告。
中　　華　　民　　國　　111 　年　　1 　　月　　26　　日
                            書　記　官　曾靖雯